臺灣臺中地方法院民事判決　　　　　　 96年度家訴字第226號
原　　　告　丙○○
訴訟代理人　沈明欣律師
複代理人　　李思樟律師
被　　　告　甲○○
上列當事人間確認認領無效等事件，本院於民國96年10月29日言
詞辯論終結，判決如下：
    主      文
確認乙○○於民國七十年三月十三日對被告所為之認領行為無效
。
原告其餘之訴駁回。
訴訟費用由被告負擔二分之一，餘由原告負擔。
    事實及理由
一、原告主張：原告之父即訴外人乙○○（已於民國96年3月18
    日死亡）於64年6月16日與其母林秋雲結婚，婚姻存續期間
    育有原告1人，嗣於68年3月16日兩人協議離婚，其後乙○○
    與被告生母即訴外人詹足相識，當時詹足已育有一子即被告
    （66年6月14日生，身分證號碼Ｚ000000000），乙○○遂於
    70年2月25日與詹足結婚，嗣於同年3月13日對被告為認領，
    並為戶籍登記在案，其後乙○○及詹足另共同育有1子許瑞
    璋及1女許英玲。然因乙○○與被告事實上並無血緣關係，
    被告之生父並非乙○○，故乙○○對被告所為認領行為應屬
    無效，縱乙○○已認領被告，然彼此間之父子關係存在與否
    既不明確，有以確認判決除去之必要，原告為利害關係人，
    自得以生存之一方即被告提起本件認領無效之訴。另既乙○
    ○對被告所為之認領行為無效，而認領與收養為兩種不同之
    法律概念，則乙○○應無收養被告之真意，退步言之，即使
    認為乙○○有認領被告之意，因雙方間之收養程序不符合法
    律規定需經書面之要件，故收養關係不成立，據此乙○○與
    被告間無父子關係，是以被告應屬自始無繼承權，被告無權
    繼承乙○○之遺產等語，並聲明：（一）確認乙○○於70年
    3月13日對被告之認領行為無效；（二）確認被告對乙○○
    之遺產繼承權不存在。
二、被告則以：被告確實與乙○○無血緣關係，被告之生父另有
    其人，然被告自不滿四歲時即由乙○○撫育、照顧成人，並
    與乙○○、被告生母詹足、及二人所生子女許瑞璋、許英玲
    同住，期間一直以父子、手足稱謂相稱，且乙○○去世後，
    亦由被告負責祭拜。依照舊民法1079條但書之規定，自幼撫
    養為子女者，不必具備書面，即認有合法之收養，並為繼承
    人，則雖在事實上被告與乙○○沒有血緣關係，然二人間已
    符合上述收養之法律要件，成立法律上之父子關係。又既然
    被告與乙○○間因收養而成立法律上之父子關系，則被告當
    然有對乙○○遺產之繼承權等語，資為抗辯。並聲明：原告
    之訴駁回。
三、確認認領無效部分：
    按因認領而發生婚生子女之效力，須被認領人與認領人間具
    有真實之血緣關係，否則其認領為無效，此時利害關係人均
    得提起認領無效之訴效之訴，又由第三人提起認領無效之訴
    者，如認領當事人之一方死亡時，僅以其他一方為被告即為
    已足，最高法院86年台上字第1908號判例參照。原告主張被
    告雖登記為訴外人乙○○之親生子，惟兩人並無實際上血緣
    關係之事實，為被告所不爭執，復與證人即乙○○之之子女
    許瑞璋、許英玲，及被告之舅舅詹哲訓於本院審理時證述之
    情節相符（分別參見本院96年10月3日、96年10月29日言詞
    辯論筆錄），堪信真實。則乙○○雖於70年3月13日認領被
    告，惟因渠等間並不具真實之血緣關係，揆諸上開判例意旨
    ，應認渠等間之認領無效，原告訴請確認認領無效，為有理
    由，應予准許。
四、確認繼承權不存在部分：
（一）原告復主張訴外人乙○○既於戶籍登記時申報被告為親生
      子，足見其並無收養意思，縱認乙○○有收養之真意，因
      未具備書面，不符合法定收養要件，收養關係應不成立，
      則乙○○與被告無父子關係，被告無權繼承乙○○之遺產
      等語，固據原告提出戶籍謄本1份為證。惟被告辯稱其自
      幼即受乙○○撫育照顧以至成人，並與乙○○、被告生母
      詹足、及二人所生子女許瑞璋、許英玲同住，期間一直以
      父子、手足稱謂相稱，且乙○○去世後，亦由被告負責祭
      拜等情，業據證人即乙○○之子許瑞璋到庭證稱：「被告
      是我哥哥，從有有印象時哥哥就和我住一起，父親乙○○
      、母親也都跟我們住在一起，被告都叫我名字，叫父親也
      稱爸爸，我們國小唸大南國小，哥哥除到臺中唸一個學期
      的國中外，都與我們一樣唸新社國中，哥哥的學費、生活
      費都是爸爸、媽媽出的，哥哥現在還是跟我們一起住。我
      前年才知道哥哥跟爸爸沒有血緣關係，我沒有問爸爸，因
      為爸爸對每個小孩都一樣，所以我沒有去追問，我不知道
      哥哥有無問過爸爸這件事情，爸爸也把哥哥當成自己的小
      孩」等語；核與證人即乙○○之女許英玲到庭證稱：「從
      我出生時被告就跟我們一起住，我都叫被告大哥，小時候
      就跟我、二哥、爸爸媽媽同住。被告國小應該是讀大南國
      小，我們三個唸同一所國小，被告唸新社國中，二哥和我
      也都是唸新社國中，被告唸國小、國中學費、生活費都是
      爸爸媽媽一起出的，被告就讀光華高工，那時候通車，也
      有跟我們同住，被告當兵回來也有跟我們住…爸爸過世時
      被告也有住在家裡，他叫乙○○也叫爸爸，叫我妹妹。我
      今年才知道被告不是爸爸親生的，爸爸去世以後我才知道
      …爸爸對待我們三個小孩都一樣，爸爸都把大哥當成自己
      的小孩」等語互核相符（均參本院96年10月3日言詞辯論
      筆錄）；復據證人即被告舅舅詹哲訓到庭證稱：「乙○○
      離婚時，我姐姐也一個人，剛好有媒人介紹我姐姐給乙○
      ○，乙○○就與我姐姐結婚，他們結婚時被告約三、四歲
      ，也跟姐姐一起嫁過去，他們都住在一起，乙○○當時就
      知道被告不是親生兒子…，因為鄉○○○○道法律，到戶
      政辦理登記，也不知道要辦理認領或收養，…乙○○跟詹
      足結婚以後，被告都跟乙○○住在一起，也是一家人一樣
      ，乙○○都把被告看成是自己的小孩。被告讀書時的花費
      都是乙○○出的，被告從小稱呼乙○○為爸爸，乙○○叫
      被告阿忠，乙○○過世時沒有印訃聞，但他過世時也是被
      告幫他拿神主牌」等語（參本院96年10月29日言詞辯論筆
      錄）屬實。是以乙○○於與被告之母詹足結婚後，即以被
      告為自己子女之意思，撫養當時年僅3歲餘之被告等情，
      堪以認定。
（二）按收養子女，應以書面為之；但自幼撫養為子女者，不在
      此限，74年修正前（下略稱修正前）之民法第1079條第1
      項定有明文。「自幼」云者，係指未滿7歲者而言；「撫
      養」指以有收養他人之子女為自己之子女之意思養育在家
      而言，司法院35年院解字第3120號解釋及大理院5年上字
      第1123號解釋可資參照。乙○○於70年2月25日民法修正
      前與被告之母詹足結婚，即撫育當時年僅3歲餘之被告（
      66年6月14日生）並同住迄其死亡，故乙○○自斯時起收
      養被告，依民法親屬編施行法第1條規定適用前揭修正前
      民法第107 9條第l項之規定，應符合上開自幼撫養之要件
      ，其收養自無須以書面為之，從而被告以乙○○與其成立
      養親子關係等語置辯，應堪採信。
（三）又按認領子女與收養子女二者，均具備認領人或收養人經
      由認領或收養，將被認領人或被收養人視為子女之法效意
      思，其不同者乃在認領係使被認領人發生準婚生子女之身
      分。本件乙○○於70年間與詹足結婚即有將被告視為子女
      並予以扶養之收養意思已如前述，乙○○旋辦理認領被告
      之手續，僅係欲加強被告之身分地位予以被告「親生子女
      」之名份，雖因乙○○與被告並無血緣關係，致認領效力
      有所疑問，惟並無礙於乙○○收養被告之意思。原告主張
      乙○○對被告所為之認領行為無效，而認領與收養為兩種
      不同之法律概念，則乙○○應無收養被告之真意等語，顯
      有誤會。
（四）末查，乙○○於96年3月18日死亡，有戶籍謄本在卷可稽
      ，被告既為乙○○之養子，依民法第1138條之規定，即為
      乙○○之繼承人，對乙○○之遺產自有繼承權存在。原告
      請求確認被告對乙○○之遺產繼承權不存在之部分，為無
      理由，應予駁回。
五、訴訟費用負擔之依據：民事訴訟第79條。
中　　華　　民　　國　　96　　年　　11　　月　　12　　日
                  家事法庭    法　官　陳宗賢
以上正本係照原本作成。
如對本判決上訴須於判決送達後20日內向本院提出上訴狀（須附
繕本）。
中　　華　　民　　國　　96　　年　　11　　月　　12　　日
                              書記官  林素珍
